最高法院民事判決　　　　　　　九十六年度台上字第一五０號
上　訴　人　戊　○（即陳戊○）
　　　　　　己○○
　　　　　　庚○○
　　　　　　　　　　號
　　　　　　辛○○
　　　　　　壬○○
共　　　同
訴訟代理人　宗淑媛　律師
被 上訴 人　甲○○
　　　　　　丁○○
　　　　　　　　　　樓
　　　　　　乙○○
　　　　　　　　　　3樓
　　　　　　丙○○
共　　　同
訴訟代理人　朱昌碩律師
上列當事人間請求所有權移轉登記事件，上訴人對於中華民國九
十四年十二月十四日台灣高等法院更審判決（九十四年度上更﹙
七﹚字第二八號），提起上訴，本院判決如下：
    主  文
原判決廢棄，發回台灣高等法院。
    理  由
本件上訴人主張：上訴人戊○與訴外人林萬、林笑係兄妹，於民
國四十年間集資合買如原判決附表（下稱附表）一、二所示十二
筆土地，為便於管理，信託登記在林笑名下。迨至五十八年間，
林笑將其共有權利讓與戊○、林萬，因地目問題，無法辦理過戶
手續，乃再將此部分受讓之土地應有部分亦信託登記在林笑名下
。七十年十月五日林笑死亡，信託關係終了。林萬亦於七十二年
三月四日死亡，其遺產由上訴人己○○、庚○○、辛○○、壬○
○四人（下稱己○○等四人）繼承。詎林笑之繼承人即被上訴人
明知上開土地為伊所共有，竟於八十年四月九日辦妥附表一編號
一、二、四所示三筆土地（下稱系爭土地）繼承登記，每人應有
部分各為四分之一後，被上訴人乙○○、丙○○兩人竟於八十年
四月二十四日分別將其繼承所得之系爭土地應有部分各四分之一
，贈與甲○○、丁○○，侵害伊之信託物返還請求權，因伊已協
議，由上訴人戊○分得二分之一，上訴人己○○等四人各分得八
分之一。爰依民法第二百四十四條所定之撤銷權及信託物返還請
求權，求為：（1）撤銷被上訴人甲○○、丁○○、乙○○、丙
○○間就系爭土地所為之贈與行為；命被上訴人甲○○、丁○○
塗銷贈與移轉登記；（2）命被上訴人將系爭土地應有部分各四
分之一，其中應有部分各八分之一移轉登記為上訴人戊○所有，
各八分之一移轉登記為上訴人己○○等四人公同共有之判決（按
本件被上訴人就系爭土地以外之土地所提起之訴，即關於附表一
編號三所示土地，經原審以八十四年度重上更﹙一﹚字第一二四
一號判決被上訴人敗訴，未據被上訴人聲明不服；關於附表二所
示八筆土地，經原審以八十九年度上更﹙四﹚字第三八三號判決
上訴人敗訴，並經本院九十年度台上字第一九七０號判決駁回上
訴人之上訴；均已告確定，不另贅述。關於上訴人己○○等四人
請求被上訴人移轉系爭土地部分之聲明，則於原審變更如上）。
被上訴人則以：林笑為助產士，收入豐厚，其獨資購買系爭土地
，與戊○、林萬之間無信託關係存在。林笑亦未將該土地之權利
讓與林萬或戊○。伊為林笑之合法繼承人，有權處分土地。縱上
訴人請求權存在，自五十八年間算至其起訴時，亦已罹於十五年
時效。何況林笑無自耕能力，其向前地主購買系爭土地之買賣契
約無效等語，資為抗辯。
原審將第一審所為撤銷被上訴人甲○○、丁○○、乙○○、丙○
○間就系爭土地所為之贈與行為，命被上訴人甲○○、丁○○塗
銷贈與移轉登記，暨命被上訴人移轉登記系爭土地應有部分各八
分之一與上訴人戊○所有之判決部分廢棄，改判駁回上訴人該部
分之訴，並駁回上訴人己○○等四人變更之訴，無非以：訴外人
林萬、林笑與上訴人戊○係兄妹關係，包括系爭土地在內如附表
一、二所示之十二筆土地，均以四十年十一月十七日買賣為原因
，於四十一年一月二十七日登記為被上訴人之被繼承人林笑所有
。林笑於七十年十月五日死亡，其夫陳大財於七十七年六月間去
世。上訴人己○○等四人之被繼承人林萬亦於七十二年三月四日
死亡。被上訴人於八十年四月九日辦畢系爭土地之繼承登記，每
人各繼承應有部分四分之一，被上訴人乙○○、丙○○並於八十
年四月二十四日將系爭土地應有部分贈與上訴人甲○○、丁○○
，於八十年六月五日辦畢贈與登記等情，為兩造所不爭，亦有土
地登記簿謄本、戶籍謄本可稽。依證人林梅即林萬、林笑及上訴
人戊○之同胞姊妹、代書林尚達、佃農陳梅、謝鳳鐘、謝光庸
、謝金鐘之證詞，及林笑之夫陳大財於林笑死亡後與戊○、林萬
簽訂之合約書、被上訴人乙○○所書之明信片、函件內容，並林
笑生前已將土地所有權狀、印鑑章、印鑑證明交付戊○、林萬，
暨被上訴人丁○○於偵查時承認陳大財於合約書上之蓋章為真及
已收受新台幣（下同）二十萬元支票提示兌領等情以觀，堪認戊
○、林萬（委託人）與林笑（受託人）間，就包括系爭土地在內
如附表所示之十二筆土地，確存有信託法律關係。惟修正前土地
法第三十條規定：私有農地所有權之移轉，其承受人以承受後能
自耕者為限。此承受人之自耕能力，係指承受人於承受時主觀上
有自任耕作之能力，客觀上就承受之農地又能自任耕作者而言，
否則當時之土地法即無需規定承買農地以有自耕能力之人為限之
必要。系爭土地之承買人為林笑，承買人是否具有上開規定之自
耕能力，應僅以承買人林笑一人斷之。至於林笑與林萬、上訴人
戊○間信託關係，要係渠等三人間之內部關係。林萬及上訴人戊
○有無自耕能力，自毋庸再行探討。林笑自三十五年五月起擔任
國民學校級任教員，直至四十四年二月十九日離職為止，住於台
北縣瑞芳鎮○○路二十號，系爭土地則坐落於宜蘭縣羅東鎮及五
結鄉，林笑居住地與系爭土地間之距離長達七、八十公里。林笑
不僅平日任職國校教員，其居住地與系爭土地距離復相當遙遠，
則林笑於客觀上，並無自任耕作行為之可能。系爭土地原均訂有
耕地三七五租約，林笑購地目的，顯重在收取佃租，客觀上並無
自己參與耕作，亦無直接經營耕作之可能，僅有收取佃租之目的
，堪認林笑不符當時土地法第三十條規定之有自耕能力之人，則
其與系爭土地之原所有人藍化成於四十年十一月十七日訂立之私
有農地買賣契約，係以不能之給付為契約標的，依民法第二百四
十六條第一項前段規定，自屬無效。觀此新訴訟資料，足以推翻
前確定判決就自耕能力爭點所為之判斷。藍化成與林笑間就系爭
土地之買賣契約（債權行為）及所有權移轉登記（物權行為），
均自始、絕對、當然無效。因此系爭土地所有權，仍歸屬於原所
有權人藍化成，在邏輯上上訴人自無從請求被上訴人移轉登記返
還（物權行為）。上訴人就本件訴訟標的之法律關係既已欠缺，
其訴請撤銷被上訴人間之贈與行為、贈與移轉登記，亦屬無據。
從而上訴人請求撤銷被上訴人間就系爭土地之贈與行為、塗銷贈
與登記及移轉登記並返還系爭土地，均為無理由等詞，為其判斷
之基礎。
按私有農地所有權之移轉，其承受人以承受後能自耕者為限，修
正前土地法第三十條定有明文，此之所謂能自耕，不僅指能任耕
作者而言，凡為維持一家生活而能直接經營耕作者亦包含在內（
本院三十九年台上字第五八五號判例參看）。如原審確定事實，
林萬、戊○、林笑共同出資，於四十年十一月十七日以林笑名義
與原地主藍化成間成立私有農地買賣契約，當時私有農地之承受
人，非必以承受人自己參與耕作或能任耕作者為限，如為維持一
家生活而能直接經營耕作者亦屬之。原審僅以林笑當時為國校教
員及其住所與系爭土地間距離甚遠為由，即認林笑不具自耕能力
，已不無可議。矧依土地法所為之登記，有絕對真實之公信力，
縱使債務人之處分有無效之原因，在債務人未提起塗銷登記之訴
，並得有勝訴之確定判決以前，其登記仍不失其效力（本院五十
年台上字第九六號判例參照）。查以林笑名義與原地主藍化成間
所為農地買賣之債權行為及移轉所有權之物權行為，縱令如原審
所指，與當時土地法第三十條規定要件不合，均為無效，惟在藍
化成提起塗銷登記之訴，並得有勝訴之確定判決之前，其登記既
未經塗銷，依上說明，林笑乃至被上訴人之系爭土地所有登記，
仍不失其效力。對上訴人言，被上訴人依此登記仍為系爭土地之
合法所有人。若此，上訴人對林笑繼承人即被上訴人主張上開信
託關係已消滅，請求被上訴人移轉登記，似非法所不許。乃原審
未審認原地主藍化成是否已對林笑及其繼承人就系爭土地提起塗
銷登記之訴，並得有勝訴之確定判決，即為不利於上訴人之判斷
，於法更屬未合。上訴論旨，指摘原判決為不當，聲明廢棄，非
無理由。末查上訴人起訴主張：上訴人戊○與林萬、林笑兄妹，
於四十年間集資合買共有包括系爭土地在內之附表一、二所示十
二筆土地，依各人出資比例戊○占一甲半，林笑占一甲，林萬僅
二分多，信託登記在林笑名下，迨至五十八年間，林笑將其共有
權利讓與戊○、林萬，仍信託登記在林笑名下（見一審卷第八頁
），所謂集資合買共有，意何所指？又戊○就買賣經過陳稱：伊
出資一萬五千元，林笑出資一萬元，林萬出資多少不清楚，當時
沒有約定買的百分比，五十八年林笑將其持分賣與伊及林萬十五
萬元，當時伊因無錢，十五萬元係林萬拿出來，林萬說與伊以後
內部再結算云云（見原審更﹙三﹚字卷一第六三、六四頁），則
上訴人主張之戊○、林笑、林萬各人就系爭土地之權利各若干？
其彼此間係公同共有抑或分別共有關係？尚屬不明，而此事實攸
關法律上之判斷，自應詳予調查審認；而被上訴人辯稱：上訴人
主張之信託物返還請求權已罹於時效云云，其情究竟如何？亦待
澄清。案經發回，併予指明。
據上論結，本件上訴為有理由。依民事訴訟法第四百七十七條第
一項、第四百七十八條第二項，判決如主文。
中　　華　　民　　國　九十六　年　　一　　月　 十八 　日
                      最高法院民事第六庭
                          審判長法官  許　朝　雄
                                法官  謝　正　勝
                                法官  鄭　玉　山
                                法官  吳　麗　女
                                法官  袁　靜　文
      本件正本證明與原本無異
                                      書  記  官
中　　華　　民　　國　九十六　年　　一　　月　 三十 　日
                                                      Ｑ
